臺灣臺北地方法院民事判決　　　　　　 95年度簡上字第612號
上　訴　人　皇普河畔大廈管理委員會
法定代理人　乙○○
訴訟代理人　丁○○
被上訴人　　皇普建設股份有限公司
法定代理人　甲○○
訴訟代理人　丙○○
上列當事人間請求給付管理費事件，上訴人對於中華民國九十五
年九月二十日本院臺北簡易庭95年度北簡字第19671號第一審判
決提起上訴，本院判決如下：
    主  文
原判決關於駁回上訴人後開第二項之訴部分，及訴訟費用之裁判
廢棄。
被上訴人應給付上訴人新台幣捌萬壹仟肆佰伍拾捌元，及自民國
九十五年三月二十五日起至清償日止，按週年利率百分之五計算
之利息。
其餘上訴駁回。
第一、二審訴訟費用，由被上訴人負擔五分之三，餘由上訴人負
擔。
    事實及理由
甲、上訴人主張：被上訴人為皇普河畔大廈之區分所有權人（門
    牌編號臺北市○○區○○路555號3樓之4建物、40個機械車
    位及8個平面車位），該等房屋係上訴人管理之住戶，依皇
    普河畔大廈住戶規約（下簡稱系爭規約）第10條第5項第1款
    約定，被上訴人應每月負擔按每坪新臺幣（下同）80元計算
    之管理費（即1,094元）及每停車位400元之清潔費（即19,2
    00元）。詎被告自民國94年7月起即拒繳，屢經催討未獲給
    付，迄95年1月止，積欠142,058元。為此，依系爭規約、公
    寓大廈管理條例第21條規定，求為命被上訴人如數給付及加
    付法定遲延利息之判決。原審為上訴人敗訴判決。上訴人於
    本院為（一）廢棄原審判決（二）被上訴人應給付上訴人
    142,058元及自支付命令送達之翌日起至清償日止，按年息
    百分之五計算之利息之聲明。
乙、被上訴人則以下列辯詞置辯：
一、上訴人無償借用車位，被上訴人已於94年8月發函通知收回
    出售，上訴人繼續出租使用，當然為不當得利。上訴人稱未
    使用十個以外之車位，卻擁有每個月近萬元非屬出借十個車
    位之臨時停車收入，根據上訴人提供收入明細表，上訴人於
    車道另設管車位另有收入帳，因此在上訴人無其他使用車位
    之情況下，該臨時停車收入應為不當得利。被上訴人所有車
    位共四十八個，上訴人未否認貼上車號標示作為住戶專用之
    行為，反而認定被上訴人無權使用地下室車位，並逕行收益
    ，其不當得利顯早已超過應繳之管理費。
二、上訴人認90年9月27日水泥樁護欄移除後，為無償借用起始
    日，被上訴人無法認同，因上訴人所提之證據，僅要求除去
    有妨害救災之部分，並無主張無法使用車位，故上訴人借用
    期限已於94年4月份屆滿，不當得利，早已超過應繳之管理
    費。
三、按使用者付費原則，當初借給上訴人十個車位，是上訴人在
    收益使用，所以沒有道理向被上訴人收清潔費，被上訴人之
    車位中之34號至92號車位係為雙層僅能停放上層，故上訴人
    所借41、51、86、90號四個車位實際是八個計算管理費，簡
    言之，上訴人所借應為十四個，該十四個車位不應收取管理
    費，故上訴人所訴94年7月至95年1月之管理費自應扣除每個
    月400元，共33,600元，若再計算前五年超收為336,000元，
    如此早以超過被上訴人應繳之金額。上訴人自承使用、收費
    過之停車位34、35號車位、44、45號車位、42、43號車位、
    48、49號車位、54、55號車位、65號車位、83、84號車位、
    87、88號車位、91、92號車位，非屬出借之車位共十七個，
    再加上被上訴人舉證81、82、38、39號車位共四個，總合計
    三十五個，94年7月至95年1月之管理費共84,000元，皆不應
    由被上訴人支付，被上訴人應繳之管理費已然抵銷，上訴人
    上訴無理由。
四、上訴人自承共九個可停車位，計收清潔費十七個，停放次數
    二四六次，每次一百元，為上訴人承認之租金收入，可謂任
    意使用被上訴人之車位，以本訴請求之期間每個車位每月40
    0元計算，共40,800元之管理清潔費應由上訴人支付，合計
    上訴人自行承認不當得利及管理清潔費共65,400元。
五、上訴人任意出租使用上訴人該九個停車位已視同出租，以上
    訴人提供每個車位收取每月2,000元清潔費（實為租金）。
    本訴六個月租金應為108,000元（6ｘ2,000ｘ9＝108,000）
    ，五年出租收益共1,080,000元；該九個車位六個月之管理
    費為40,800元；皇普河畔臨時停車位收入明細表94年7月至
    95年1月之臨時停車收入，因上訴人無任何車位所有權，故
    均可抵銷；上訴人固定貼上停車號於被上訴人車位上共八個
    ，依正常情況應為長期使用或收取租金，以每個每月2,000
    元計收五年應為960,000元，亦可抵銷。
六、上訴人未經所有權人同意，任意利用被上訴人閒置之停車位
    ，不論使用長短，皆有使用之事實，且上訴人身為社區停車
    位管理者深知被上訴人財務困難，無力管理處分停車位始任
    其閒置，竟恣意使用被上訴人之財產，且收益占為己有，雖
    被上訴人舉證占用情況並未全天候拍照，但以上訴人使用之
    數量及貼上專用標示之行為，上訴人已視閒置之車位為上訴
    人己有，且為長期使用甚為明顯，上訴人使用收益之停車位
    ，其管理費皆不應由被上訴人繳納。
七、聲明：駁回上訴。
丙、兩造不爭執事項：
一、皇普河畔大廈之B2-90、B2-86、B2-51、B2-41、B2-73、B1-
    120、B1-113、B1-133、B1-148、B1-149車位係被上訴人借
    予上訴人無償使用之十個車位。
二、皇普河畔大廈之B2-44.45、B2-42.43、B2-48.49、B2-54.55
    、B2-65、B2-83.84、B2-87.88、B2-91.92車位，上訴人共
    出租使用二百四十六次。
丁、得心證之理由：
一、上訴人主張被上訴人自94年7月起至95年1月止，未繳納管理
    費、車位清潔費，計欠142,058元等情，業據其提出存證信
    函、催繳公告、欠繳明細表、費用對帳單影本為證，並為被
    上訴人所不爭執，應認為真正，惟被上訴人以上開辯詞資為
    抗辯，並主張抵銷。故本件爭執點在於被上訴人主張扣除及
    抵銷之各項金額是否有理由？茲判斷如下：
（一）被上訴人辯稱其予上訴人無償使用之上開十個停車位，已
      於94年8月發函收回，上訴人仍使用，其不當得利金額，
      已逾應繳管理費云云。惟查被上訴人自87年起即將平面車
      位圍住，迨90年9月間納莉颱風來襲，經上訴人函催始遷
      移護欄之情，有上訴人於原審提出之90年9月27日催告函
      附卷可證（見原審卷第70頁），且為被上訴人所不爭執，
      又查被上訴人於89年4月18日雖發函予上訴人，同意十個
      車位予上訴人無償使用之期限五年等情，有上訴人於原審
      提出之被上訴人89年4月18日（89）皇北字第070號函影本
      在卷可參（見原審卷第69頁），然並未就何時開始使用之
      日期為表示，故應認以上訴人實際得使用之日期為借用期
      間起算日，即於被上訴人遷移護欄時，並自斯時起算五年
      之無償借用期限，應至95年10月份止。被上訴人於94年8
      月份提前發函收回，即屬無據。而上訴人主張其於95年10
      月份以後，即未再使用上開十個車位等情，為被上訴人所
      不爭執，是上訴人於上開無償使用之車位之借貸期限屆至
      後並無繼續使用之情，自無不當得利可言，被上訴人此部
      分辯詞應不足採。
（二）被上訴人主張上訴人提出之臨時車位收入明細表中，臨時
      停車收入51,200元，顯係使用被上訴人車位，應予抵銷云
      云，經查，上訴人主張係包括用機車位或剩餘的空地畫的
      八個車位及借用的十個車位未出租時的空檔借用，一次收
      費一百元，超過晚上十二點就變成二百元等語，而審之上
      訴人於本院提出之上開明細表（見本院卷第68頁），臨時
      停車收入每月金額平均約七千餘元，除以一個月三十天，
      每天大約二百多元，換言之，上訴人大約每天有一至二輛
      臨時停車，是上訴人使用自行規劃之車位即足提供臨時停
      車之用，衡情尚毋庸再利用上訴人所有之車位。此外被上
      訴人亦未提出證據證明上開明細表所載臨時車位收入係占
      用被上訴人之車位之對價，應認上訴人主張尚屬可採，被
      上訴人此部分辯詞不可採，自無法主張抵銷。
（三）被上訴人辯稱上訴人無償使用之十個車位，因34至92號車
      位係雙層，但僅能停放上層，故上訴人所借41、51、86、
      90 號四個車位實際是八個計算管理費等情，為上訴人所
      不爭執，應認為真實，是上訴人向被上訴人收取無償使用
      之車位之管理費應有十四個。又被上訴人主張上開十四個
      車位，自94年7月至95年1月之管理費33,600元（6ｘ14 ｘ
      400＝33,600）不應收取等語。查上開十四個車位既為被
      上訴人無償借與上訴人使用、收益，則借用人即上訴人。
      就其管理上開借用車位之管理、清潔費用自無再向被上訴
      人請求給付之餘地，故被上訴人抗辯其所應繳納之管理費
      中應扣除33,600元，應屬有據。再按給付，有左列情形之
      一者，不得請求返還：．．三、因清償債務而為給付，於
      給付時明知無給付之義務者。民法第180條第3款定有明文
      。是以被上訴人主張上訴人前五年超收之336, 000元不當
      得利應抵銷之云云，因被上訴人明知上開車位已借予上訴
      人，仍繳交管理費予上訴人，揆諸上開規定，自不得請求
      返還，從而被上訴人此部分抵銷主張，應無理由。
（四）被上訴人主張上訴人無權占用其車位，其中上訴人自承使
      用、收費過十七個，再加上被上訴人舉證81.82、38.39四
      車位，自94年7月至95年1月之每月管理費400元之不當得
      利應抵銷等語，經查，上訴人於本院業自認無權占用B2-4
      4.45、B2 -42.43、B2-48.49、B2-54.55、B2- 65、B2-83
      .84、B2-87.88、B2-91.92共十五個車位，共使用二百四
      十六次之事實，惟被上訴人於本院所提出之車輛占用車位
      照片（見本院卷第101頁至第133頁）並無法證明上訴人係
      長期占用上開十五個停車位，應認上開十五個停車位，僅
　　　為上訴人作為臨時停車之用，自不能認定如被上訴人主張
　　　之上訴人對被上訴人就上開十五個停車位所收取之管理費
　　　為不當得利，故應以上訴人每次臨時停車係收取100元計
　　　算，上訴人不當得利金額為24,600元（246Ｘ100＝24,600
　　　），並在此金額範圍內，上訴人主張抵銷為有理由。另被
  　　上訴人所謂上訴人自承占用B234.35車位部分，雖有被上
    　訴人於本院提出之照片為證。惟上訴人以係住戶朋友停放
      三十五天，並未收取停車費為由，而否認無權占用使用，
      且被上訴人亦無法證明上訴人確有出租予他人使用，是被
      上訴人主張此部分上訴人有不當得利得與系爭管理費抵銷
      云云，即不可採。另B281.82、38.39四車位部分，其中B2
      81.82車位部分，上訴人雖主張係住戶臨時停放云云，然
      查依被上訴人於本院提出之車輛停放照片（見本院卷第11
      8頁、第119頁）顯示，94年7月20日當天車位上有固定牌
　　　子書寫6967－KD車號，顯然並非臨時停車，且94年8月12
　　　日車位上亦確有車號6967－KD車輛停放，應認係上訴人提
　　　供住戶停車之用，惟被上訴人亦無法證明6967－KD車號之
  　　車輛實際停放之日數超過數月，故仍無法如被上訴人之主
    　張以每月管理費400元計算，而應以94年7月20日至94年8
      月12日共二十四日，臨時停車費100元計算上訴人不當得
      利金額為2,400元，被上訴人在此範圍內，亦得主張抵銷
      。至B238.39車位部分，固有被上訴人於本院提出之照片
      附卷可稽，惟上訴人否認係其同意予住戶停車，並辯稱沒
      有收費等語，是以被上訴人並無法舉證證明停放之車輛係
　　　經上訴人同意並收取停車費之事實，應認被上訴人抗辯B2
　　　38.39車位部分，上訴人每月向其收取管理費之部分應抵
  　　銷其應繳之管理費云云，為無理由。
（五）被上訴人抗辯上訴人上開自承使用之車位銷及無權占用之
      車位，有每月2,000元計算之五年出租收益之租金，應予
      抵銷云云。然被上訴人並無法證明上訴人係長期占用車位
      ，已如前述，自無定期使用收益之相當於租金之不當得利
      可言，故應認被上訴人此部分抵銷之主張，亦屬無據。
二、按二人互負債務，而其給付種類相同，並均屆清償期者，各
    得以其債務，與他方之債務，互為抵銷。抵銷，應以意思表
    示，向他方為之。其相互間債之關係，溯及最初得為抵銷時
    ，按照抵銷數額而消滅。民法第334條、第335條定有明文。
    是以被上訴人主張以上訴人不當得利金額27,000元（24,600
    ＋2,400＝27,000）與其所積欠管理費等142,058元作部分抵
    銷，即有理由。
三、綜上所述，上訴人依系爭規約、公寓大廈管理條例第21條規
    定，請求被上訴人給付142,058元，及自支付命令送達被上
    訴人翌日即95年3月25日起至清償日止，按週年利率百分之
    五計算之利息，於81,458元（142,058－33,600－27,000＝8
    1,458）及自同上開日期起算之法定遲延利息部分，為有理
    由，自予准許。逾此所為請求，為無理由，應予駁回。原審
    就上開應准許部分，為上訴敗訴之判決，尚有未洽，上訴意
    旨求予廢棄改判，為有理由，爰由本院予以廢棄改判如主文
    第2項所示。至於上訴人之請求不應准許部分，原判決為上
    訴人敗訴之判決，經核於法並無不合，上訴意旨求予廢棄改
    判，為無理由，應駁回其上訴。
戊、據上論結，本件上訴為一部有理由，一部無理由，依民事訴
    訟法第436條之1第3項、第450條、第449條第1項、第79條，
    判決如主文。
中　　華　　民　　國　　96　　年　　6 　　月　　11　　日
                 民事第二庭    審判長法　官　鄭純惠
                  　　　　　　　　　 法　官  林欣蓉
                  　　　　　　　　　 法　官　黃雯惠
以上正本係照原本作成。
本判決不得上訴。
中　　華　　民　　國　　96　　年　　6 　　月　　11　　日
                           　        書記官　林玗倩
